【裁判字號】    97,消債更,1043
【裁判日期】    980508
【裁判案由】    聲請更生程序
【裁判全文】
臺灣高雄地方法院民事裁定          97年度消債更字第1043號
聲  請  人  甲○○
上列當事人因消費者債務清理事件聲請更生，本院裁定如下：
    主  文
聲請人即債務人甲○○自民國九十八年五月八日下午五時起開始
更生程序。
命司法事務官進行本件更生程序。
    理  由
一、聲請意旨略以：聲請人前向如附表所示之銀行辦理消費貸款
    致對金融機構所負之無擔保債務計達新臺幣（下同）4,302,
    012 元，因無法清償債務，而依金融主管機關協調成立之中
    華民國銀行公會會員辦理消費金融案件無擔保債務協商機制
    與各債權銀行達成分期還款協議，同意自95年6 月份起分12
    0 期，利率0 ％，並於每月10日以35,851元依各債權銀行債
    權金額比例清償各項債務至全部清償為止，惟聲請人之月收
    入僅有約18,000元，還要養家活口，如扣除上開每月應償還
    金額，已無剩餘薪資支應個人生活基本開銷及扶養親屬所需
    費用，聲請人自已無力償還如附表所示之債務，是聲請人未
    依前開分期還款協議繼續履行，乃不可歸責於聲請人之事由
    所致，而聲請人現已不能清償債務，爰聲請准予裁定更生等
    語。
二、按「為使負債務之消費者得依本條例所定程序清理其債務，
    以調整其與債權人及其他利害關係人之權利義務關係，保障
    債權人之公平受償，謀求消費者經濟生活之更生及社會經濟
    之健全發展，特制定本條例。」、「債務人不能清償債務或
    有不能清償之虞者，得依本條例所定更生或清算程序，清理
    其債務」，消費者債務清理條例第3 條定有明文，是消費者
    債務清理條例之立法，其中心思想乃認陷於經濟上困境之消
    費者若任其於惡性循環之債務窘境中自生自滅，其將衍生嚴
    重之社會問題，致難以維持安定之社會經濟秩序，故有予之
    分別情形依更生或清算之程序清理其債務之必要，藉以妥適
    調整其與各相關債權人等間之權利義務關係，以謀求消費者
    經濟生活之更生機會，從而健全社會經濟發展，惟私法上之
    債之關係，係以當事人間之信賴關係為基礎，為社會經濟組
    織之重要支柱，故當事人於以法律行為追求自己之利益之際
    ，亦應顧及對方之利益，並考量債權債務在社會上之作用，
    本於誠實及信用之原則，行使其債權及履行其債務，故債務
    人之消費者欲以上開條例為其所負義務之調整者，自應本於
    誠信原則之本旨，僅在其不能清償債務或有不能清償之虞而
    使其陷於經濟上之困境時始得准許之，以避免其藉此善意之
    立法而惡意圖謀減免債務，致使社會陷於道德之危險，並因
    此使信用緊縮而造成社會經濟之動盪。
三、按自債務人提出協商請求之翌日起逾30日不開始協商，或自
    開始協商之翌日起逾90日協商不成立，債務人得逕向法院生
    請更生或清算，消費者債務清理條例第153 條定有明文。本
    件聲請人主張其於前業向最大債權金融機構中國信託商業銀
    行銀行（下稱中國信託銀行）請求共同協商債務清償方案，
    依卷附聲請人提出協議書其內容略為：立協議書人依中華民
    國銀行公會會員辦理消費金融案件無擔保債務協商機制之規
    定申請債務協商，並與各參與協商之債權銀行達成分期還款
    協議，同意自95年6 月起，分120 期，利率0 ％，每月10日
    以35,851元依各債權銀行債權金額比例清償各項債務，至全
    部清償為止，前開每月應清償金額由立協議書人向最大無擔
    保債權銀行中國信託銀行繳納，再由該銀行依債權金額比例
    撥付各債權銀行等情，惟該協議書無日期及聲請人之簽名。
    經查，聲請人未將上開協議書簽名後寄回最大債權銀行中國
    信託銀行，以致未能達成前開協商合意，此有本院依職權函
    詢中國信託銀行之函覆在卷可稽（本院卷第125 至126 頁）
    ，嗣聲請人依本院裁定再於97年7 月9 日提出前置協商申請
    書、前置協商申請人財產及收入狀況說明書、前置協商收入
    切結書及債權人清冊等件（見本院卷第134 至141 頁）向最
    大債權金融機構中國信託銀行申請共同協商，而中國信託銀
    行表示聲請人於97年5 月間聲請更生，為卻於97年7 月31日
    向伊聲請協商，伊因聲請人既已向法院聲請更生程序，顯然
    欠缺真意依消費者債務清理條例第151 條第1 項之協商予已
    退件乙情，有該行民事陳報狀1 份附卷可參（見本院卷第16
    6 頁），則不論聲請人聲請前置協商而遭退件之原因為何，
    其既自債務人提出協商請求之翌日起逾30日不開始協商，依
    據前揭條文之規定，其自得向本院為更生之聲請。又依首揭
    條文之規定及說明，其自應有不能清償債務或有不能清償之
    虞，且此情形業使其陷於經濟上之困境時，法院始須准之進
    行更生或清算。
四、聲請人固以其對金融機構因消費借貸所負之無擔保債務計達
    4,302,012 元，已提出財團法人金融聯合徵信中心當事人綜
    合信用報告、本件債權人清冊暨附表所示債權總金額表、無
    擔保債務還款計劃等在卷可考（見本院卷第144 至152 、16
    0 至163 、11至13、140 至141 、16至18頁），堪信為真。
    惟查：
  (1)聲請人自承聲請本件更生時（97年4 月）迄今係任職於森森
    企業社，與其95年間聲請協商時，每月薪資均僅約18,000元
    ，主張因係領取現金，並無薪資單，僅提出97年5 月16日薪
    資證明書（按本院卷第87頁）為證，惟與其同時提出之97年
    5 月16日之高雄市商店售貨職業工會繳費收據所載其投保薪
    資卻達24,000元，顯有不符，而依聲請人提出之綜合所得稅
    各類所得資料清單所載，其95、96年度平均每月收入僅有2,
    552 元【（61,130元＋119 元）/ 24≒2, 552元，元以下四
    捨五入】，足見聲請人未完全辦理薪資所得申報，且聲請人
    上開於本件生請更生狀及財產狀況說明書之所得說明稱其95
    年間聲請協商時，以及97年4 月聲請本件更生迄今於森森企
    業社每月薪資所得均僅18,000元，顯非實在，並有隱匿財產
    狀況之嫌，則自難以上開聲請人所自承每月薪資所得為認定
    聲請人收入之依據；而依本院職權查詢聲請人勞保局電子閘
    門查詢作業被保險人投保資料查詢所載，聲請人自93年12月
    1 日加保上開高雄市商店售貨職業工會時投保薪資即為18,3
    00元，96年2 月1 日起因薪資調整，投保薪資提升為21,000
    元，97年2 月1 日起亦因薪資調整，投保薪資再提升，而與
    上開聲請人提出97年5 月16日繳費收據所載勞健保投保薪資
    同為24,000元，而健保之薪資投保等級因未涉及日後可得請
    領保險金之問題，卻得因之支出較高之保費，故鮮有人會故
    意低薪高報，投保較高之薪資等級，是在查無其他所得收入
    之情形下，以聲請人自97年度迄今之每月實際薪資收入即應
    以該投保薪資24,000元為其所得計算基準較符實情。
  (2)次查，聲請人主張其每月之必要生活費用已達約11,000元（
    包括其個人油資500 元、三餐起居生活費5,000 元、水電瓦
    斯電話等家用雜費500 元、聲請人之子張學人之教育費500
    元、扶養費4,500 元），惟聲請人並未提出基本生活開銷憑
    證，尚難遽認其主張為真，何況消費者債務清理條例之立法
    目的，乃為期能迅速清理消費者之債務，保障其生存權，並
    兼顧債權人之利益，而達維持經濟秩序及安定社會之效，而
    非在使債務人恣意消費所造成之債務，轉嫁予債權人負擔。
    為避免聲請更生之債務人為鉅額消費或作奢侈性、浪費性之
    商品或服務消費，而濫用更生或清算程序以規避其應負擔之
    償還責任，法院於審查聲請人每月必要生活支出時，自應以
    能維持個人人格生存之必要費用為限。本院考量生活費用支
    出單據之收集本屬不易，且參酌聲請人居住於高雄市，依內
    政部於民國96年9 月6 日以台內社字第0960139439號公告之
    97年度高雄市低收入戶最低生活費，每人每月10,991元，係
    按照政府公布最近1 年平均每人消費支出（包含食品費、衣
    著鞋襪費、房租水電費、家居管理費、醫療保健費、交通通
    訊費、娛樂教育費及雜項支出）60％訂定，已足以維持個人
    人格生存，認聲請人之每月必要生活費用（包含食、衣、住
    、行、強制性保險等）應以上開數額即10,991元為上限，而
    聲請人主張其個人每月基本生活費用平均約計6,000 元，尚
    較上開97年度高雄市最低生活費每月10,991元之標準為低，
    應屬可採；又聲請人主張其須扶養1 名未成年之子，年16歲
    （81年10月4 日生），依本院職權查詢其96年度稅務電子閘
    門財產所得調件明細表所載，其尚無收入，名下無財產，認
    應有受扶養之必要，聲請人主張每月須支付該未成年子之生
    活扶養及教育費約5,000 元，然亦未提出全部開銷憑證以資
    證明，惟此尚較上開97年度高雄市最低生活費每月10,991元
    之標準為低，應屬合理範圍內之開銷。另其配偶乙○名下有
    1 輛1985年出廠之DAIHATSU汽車，堪認已無積極價值，此外
    ，其96年度財產所得僅有股利憑單所得471 元，與聲請人所
    稱其配偶幾無收入等情，尚無不符，亦有綜合所得稅各類所
    得資料清單、財產歸屬資料清單等件在卷足憑（見本院卷第
    90 至91 頁），是在查無其他所得收入之情形下，堪認其配
    偶收入難以貼補家用，並無資力對聲請人及其未成年子為扶
    養，聲請人主張每月須支付教育扶養費5,000 元乙情，應屬
    可採，故聲請人除名下尚有1 輛1997年出廠之國瑞汽車，其
    價值依聲請人自承約50,000元外，上開每月薪資所得即係其
    唯一得支配之收入，堪予認定。
  (3)綜上，聲請人每月需支付之個人基本生活開銷及其親屬扶養
    費總計11,000元。則以聲請人目前每月薪資所得24,000元，
    扣除每月必要支出11,000元，每月至多即僅餘13,000元左右
    【24,000－11,000＝13,000】，而聲請人所積欠者多為信用
    卡及信用貸款，復因現今國內金融機構之信用卡循環利率，
    皆趨近週年利率20％，縱平均以較低之週年利率12％計算，
    聲請人每月所應支付予金融機構之利息，仍高達43,020元（
    計算式：4,302,012 ×12％÷12≒43,020，四捨五入至元）
    ，是聲請人每月薪資所得扣除每月個人生活最低費用及扶養
    費用後，所餘之金額顯不足以支應其欠款之每月利息金額；
    而以此所餘金額對比其所負全部債務4,302,012 元，在不計
    利息之情形下，其得清償完畢者至少約須27年餘，故其所餘
    者應得認已有不能清償其所負債務之虞，聲請人於上開未償
    債務自應已無清償之能力或已不能為清償亦明。
五、末按「法院開始更生程序之裁定，應載明其年、月、日、時
    ，並即時發生效力。」、「法院裁定開始更生或清算程序後
    ，得命司法事務官進行更生或清算程序，必要時得選任律師
    、會計師或其他適當之自然人或法人一人為監督人或管理人
    。」，消費者債務清理條例第45條第1 項、第16條第1 項分
    別定有明文。本件聲請人業完成前置協商之程序，且其於上
    開未償債務應已無清償之能力或已有不能為清償之情形均已
    如上述，而聲請人經查並未經裁定開始更生、清算等程序，
    亦無許可和解、宣告破產、認可和解、更生或協調等民事事
    件，亦有本院民事紀錄科查詢表、臺灣高等法院被告前案紀
    錄表等件在卷可憑，是聲請人既為非從事小規模營業活動之
    消費者，且其所負無擔保或無優先權之債務總額並未逾法定
    1,200 萬元之數額，而其現並已有不能清償債務或有不能清
    償之虞，則揆諸上開說明，聲請人向有管轄權之本院依消費
    者債務清理條例聲請更生程序以清理其債務依法即屬有據，
    自應予以准許，爰並依上開規定命司法事務官進行本件更生
    程式而裁定如主文。
六、依消費者債務清理條例第11條第1 項、第45條第1 項、第16
    條第1 項，裁定如主文。
中    華    民    國    98    年    5     月    8     日
                        民事庭    法  官   郭宜芳
上為正本係照原本做成。
本件不得抗告。
本裁定已於98年5月8日下午5時公告。
中    華    民    國    98    年    5     月    8     日
                                   書記官   王聖源
附表：債權人清冊
┌──┬──────────────┬──────┐
│編號│債權人                      │金額(新臺幣)│
├──┼──────────────┼──────┤
│1   │中國信託銀行                │740,640元   │
├──┼──────────────┼──────┤
│2   │台灣美國運通國際股份有限公司│220,753元   │
├──┼──────────────┼──────┤
│3   │國泰世華商業銀行            │285,350元   │
├──┼──────────────┼──────┤
│4   │美商花旗銀行                │423,888元   │
├──┼──────────────┼──────┤
│5   │美商美國運通國際股份有限公司│384,249元   │
├──┼──────────────┼──────┤
│6   │荷商荷蘭銀行股份有限公司    │409,639元   │
├──┼──────────────┼──────┤
│7   │香港上海匯豐銀行            │332,369元   │
├──┼──────────────┼──────┤
│8   │英商渣打銀行                │ 78,091元   │
├──┼──────────────┼──────┤
│9   │聯邦商業銀行                │510,826元   │
├──┼──────────────┼──────┤
│10  │復華商業銀行                │225,163元   │
├──┼──────────────┼──────┤
│11  │玉山商業銀行                │194,257元   │
├──┼──────────────┼──────┤
│12  │萬泰商業銀行                │299,680元   │
├──┼──────────────┼──────┤
│13  │台新商業銀行                │197,107元   │
├──┴──────────────┼──────┤
│ 合                        計     │4,302,012元 │
└─────────────────┴──────┘


司法院資訊處製作；財團法人民間司法改革基金會備份。
